【裁判字號】    91,自,2
【裁判日期】    920829
【裁判案由】    違反選舉罷免法等
【裁判全文】
臺灣宜蘭地方法院刑事判決                              九十一年度自字第二號
    自  訴  人  丙○○
    自  訴  人  進興營造有限公司
    法定代表人  丁○○
    自  訴  人  慶和營造有限公司
    法定代表人  戊○○
    右三人共同
    自訴代理人  乙○○律師
    被      告  甲○○
    選任辯護人  曾威龍律師
右列被告因違反選舉罷免法等案件，經自訴人等提起自訴，本院判決如左：
    主  文
甲○○無罪。
    理  由
一、自訴意旨略以：被告甲○○於民國九十一年一月二十日，意圖使宜蘭市長候選人
    即自訴人丙○○無法當選，竟誣指自訴人丙○○擁有部分股權之自訴人進興營造
    有限公司（下稱進興營造）及慶和營造有限公司（下稱慶和營造）有如下列所述
    之各項不實事項，並將此不實事項製成文字刊物散佈於不特定之宜蘭市選民，詆
    毀自訴人丙○○、進興營造及慶和營造之名譽。易言之，自訴人丙○○、進興營
    造及慶和營造皆未有如被告所製發之文宣傳單中所載之下列情事：
  (一)三星國小新建多功能體育活動中心工程係進興營造承攬施作。
  (二)進興營造承攬之南安國中籃球場以泥土回填級配。
  (三)慶和營造承攬之南屏國小新建校舍中，操場以啞巴沙充作級配回填；且在該國小
    景觀工程磨時路面，用劣質水泥想蒙混過關。
  (四)利用特權入侵宜蘭。
  (五)總上，因認被告甲○○之所為，涉犯刑法第三百十一條第二項之加重誹謗罪嫌，
    及違反公職人員選舉罷免法第九十二條意圖使候選人當選或不當選，以文字傳播
    不實之事，足以生損害於公眾或他人之罪嫌。
二、按犯罪事實應依證據認定之，無證據不得認定其犯罪事實，又不能證明被告犯罪
    者，應諭知無罪之判決，刑事訴訟法第一百五十四條、第三百零一條第一項分別
    定有明文。又按刑事訴訟法上所謂認定犯罪事實之證據，係指足以認定被告確有
    犯罪行為之積極證據而言，如未能發現相當證據或證據不足以證明，自不得以推
    測或擬制之方法，以為裁判之基礎，最高法院二十九年上字第三一０五號及四十
    年臺上字第八六號分別著有判例；又認定不利於被告之事實，須依積極證據，苟
    積極證據不足為不利於被告事實之認定，即應為有利於被告之認定，更不必有何
    有利之證據，最高法院三十年上字第八一六號判例可資參照。另告訴人之指述，
    係以使被告受刑事訴追為目的，是其陳述是否與事實相符，仍應調查其他證據以
    資審認。
三、第按，刑法誹謗罪之成立，除行為人在客觀上有指摘或傳述足以毀損他人名譽之
    事實外，尚須主觀上有毀損他人名譽之故意，方具構成要件該當性，而行為人是
    否具有主觀構成要件之故意，尚須依當時具體情況客觀判斷之。而證據法則上，
    倘無證據足證行為人係出於惡意所為，即應推定其係以善意為之，此即所謂「真
    正惡意原則」之主要意涵。職此，行為人是否確有誹謗之事實，端視其是否有誹
    謗之故意及所描述是否屬實而定。倘無證據證明行為人有誹謗之故意，或有相當
    證據足徵行為人所述屬實或有相當理由確信所述屬實，而難謂其有真正惡意，除
    有具體反證外自應推定係出於善意為之。
四、末按，我國司法院大法官會議釋字第五百零九號解釋文亦已明確揭櫫：「言論自
    由為人民之基本權利，憲法第十一條定有明文，國家應給予最大限度之維護，俾
    其實現自我、溝通意見追求真理及監督各種政治或社會活動之功能得以發揮。惟
    為兼顧對個人名譽、隱私及公共利益之保護，法律尚非不得對言論自由依其傳播
    方式為合理之限制。刑法第三百十條第一項及第二項誹謗罪即係保護個人法益而
    設，為防止妨礙他人之自由權利所必要，符合憲法第二十三條規定之意旨。至刑
    法同條第三項前段以對誹謗之事，能證明其真實者不罰，係針對言論內容與事實
    相符之保障，並藉以限定刑罰權之範圍，非謂指摘或傳述誹謗事項之行為，必須
    自行證明其言論內容確屬真實，始能免於刑責。惟行為雖不能證明言論為真實，
    但依其提出證據資料，認為行為人有相當理由確信其為真實者，即不能以誹謗罪
    之刑責相繩，亦不得以此項規定而免除檢察官或自訴人於訴訟程序中，依法應負
    行為人故意毀損他人名譽之舉證責任，或法院發現其為真實之義務」等旨，公訴
    人或自訴人於刑事訴訟程序中，依法應負行為人「故意」誹謗之舉證責任。基於
    權衡公共利益與個人名譽、經濟信用保障，避免人民因恐於統治者施以刑罰箝制
    ，或動輒以私權保護為由，極度限縮人民言論自由基本權利之保障，行為人是否
    構成刑法上誹謗罪，必合於誹謗罪之構成要件，且有「積極證據」足徵係出於「
    惡意」傳述、指摘，始得以該罪相繩。倘基於善意，為自辯及保護合法利益，與
    多數人之公共利益有關，而發表言論、文字者，即不得以刑責相繩。合先敘明。
五、自訴人等認被告甲○○涉犯前揭罪嫌，無非係以被告在競選宜蘭市長期間，製作
    並散發卷附文宣刊物為其主要論據。惟訊之被告則堅詞否認有何誹謗自訴人等之
    名譽及使自訴人丙○○無法當選之意圖，辯稱：文宣刊物皆為其競選時，由工作
    人員依先前蒐集聯合報及中國時報之相關報導彙整後編印，並非捏造不實事項詆
    毀自訴人等。又該文宣刊物中針對進興營造承攬施作三星國小新建多功能體育活
    動中心工程部分，確因疏忽方有此誤植，但一經發現，旋即於九十一年一月二十
    二日十九時，在宜蘭縣宜蘭市志清堂舉辦之宜蘭市第十四屆市長選舉第三場政見
    發表會上，公開對此部分予以澄清。綜此皆徵其確無誹謗自訴人等之主觀惡意等
    語。
六、經查：
  (一)卷附被告甲○○於競選期間所製發，其中確有載明三星國小新建多功能體育活動
    中心工程乃由進興營造承攬施作且出現工程瑕疵，然被告辯稱業已在政見發表會
    中對此公開澄清及說明等語，復據自訴人等到庭陳明無誤（見本院九十二年三月
    六日訊問筆錄、九十二年八月十四日審理筆錄）。是依被告於競選期間製發卷附
    文宣刊物後，猶對其中誤載部分公開於政見發表會上澄清及說明，自難見其主觀
    上具有以不實事項誣指及誹謗自訴人丙○○及進興營造之主觀真實惡意甚明。
  (二)卷附之文宣刊物中，雖亦明確引用照片及載述：進興營造承攬之南安國中籃球場
    以泥土回填級配、慶和營造承攬之南屏國小新建校舍中，操場以啞巴沙充作級配
    回填，且在該國小景觀工程磨時路面，使用劣質水泥想蒙混過關等語詳盡，然該
    份文宣刊物中，另亦全文刊載南安國中及南屏國小工程瑕疵之報導加以平衡，此
    見卷附文宣刊物即明。又本院依職權分別向中國時報調取八十六年一月五日、八
    十六年八月二十四日、同年五月二十五日，及向聯合報調閱八十三年七月二十八
    日、八十六年一月五日、同年五月二十五日宜蘭地方版報紙予以審閱核對後，即
    徵卷附被告製發之文宣傳單中附載之報導，其中「南屏國小植栽用土竟是啞巴沙
    」及「蘇澳南安國中校舍工程抽驗不合格率偏高」之報導，乃分別為聯合報八十
    三年七月二十八日第十三版及中國時報八十六年一月五日第十四版之新聞內容無
    訛。另再參見卷附聯合報系九十一年十二月三十日以聯法字第九一四三一號函覆
    之該報八十六年一月五日及八十六年五月二十五日宜蘭地方版報導，及中國時報
    文化事業股份有限公司九十二年二月十九日中公法字第九一０三八號函陳之該報
    八十六年五月二十五日宜蘭地方新聞，亦見皆針對南屏國小及南安國中相關工程
    瑕疵之明確刊載。準此以觀，顯徵被告所執：協助其編載該文宣傳單之工作人員
    確係經查證後，方援引報刊內容編製文宣刊物等辯詞，洵非不實，堪足採憑。
  (三)被告甲○○於競選期間散發之卷附文宣傳單中，針對南屏國小及南安國中各項工
    程瑕疵之描述，經核雖非完全引述報載內容，而些有運用誇飾及聳動之文宣語言
    而逾越各該新聞內容之用語，惟該份文宣傳單中已將相關新聞報導之內容全數併
    予刊載如前述，足見被告並非單方以己身認知，自行解釋及指述自訴人進興營造
    及慶和營造之各該工程瑕疵。申言之，本件要難單視卷附文宣刊物中被告所使用
    之誇張文字敘述，而無論其同時刊載之出處及資料，即行遽斷被告主觀上乃係基
    於誹謗自訴人等名譽及欲使自訴人丙○○因而無法當選之意圖，甚屬灼然。此外
    ，該份文宣傳單中，亦僅係標明「拒絕工程特權入侵宜蘭市」，並在其下內文中
    ，以連串之疑問語句質疑當時參選之宜蘭市長候選人丙○○之背景及與工程界之
    密切關係。苟詳予細讀該標題及內容，該內文顯係呼應該文宣傳單中所載工程瑕
    疵與自訴人等間之關連性，並欲藉此提醒選民慎斷市長候選人，並未直接指明自
    訴人丙○○係利用工程特權入侵宜蘭市。換言之，被告所使用如卷附所示之文宣
    產品，乃僅欲凸顯自訴人丙○○之背景與其家族間之工程問題，並將此現象傳達
    於各該選民，由各該選民依國民依理性之思考自行為理智衡平之評斷，實難率指
    被告此種宣傳手法，即係基於意圖使自訴人丙○○無法當選，及誹謗自訴人等之
    主觀不法犯意甚明。
  (五)綜前所陳，被告甲○○於競選期間已針對其所製發之文宣傳單中，誤載三星國小
    多功能體育活動中心部分，在政見發表會中公開澄清說明。又其文宣刊物中亦已
    明確附載中國時報及聯合報之新聞報導，藉此告知其文宣內容之出處及引據，詳
    如前述。另被告雖在文宣產品中質疑自訴人丙○○之背景及與進興營造、慶和營
    造間之家族企業關係，惟互觀被告甲○○及自訴人丙○○皆在第十四屆宜蘭市長
    競選期間，曾有使用語意強烈之文宣互為攻防（參見卷附自訴人丙○○之文宣傳
    單），實難稱業已逾越針對他方不利指述及批判之合理容許範圍，更難率指被告
    主觀上即已具有「真實惡意」甚明。職是之故，被告所製發如卷附之文宣傳單中
    ，使用具有聳動人心及誇飾情節之競選語言，雖非無可議之處，然既已援引內文
    之來源出處，並於事後針對錯誤之處加以公開更正，及綜觀整體文宣產物中所彰
    顯之意涵，皆難稱業已超乎一般國民之理性認知，及自訴人丙○○於選戰中所應
    面對及容忍之程度，是被告主觀上具有刑法第三百十一條第二項加重誹謗罪之之
    犯意，及違反公職人員選舉罷免法第九十二條意圖使候選人當選或不當選，以文
    字傳播不實之事，足以生損害於公眾或他人之主觀意圖，實難驟予認定。再者，
    按之首揭大法官會議第五百零九號解釋及說明，自訴人等除僅以卷附被告製作散
    發之文宣傳單自訴被告涉犯本件前開罪嫌外，並無其他積極證據可資證明被告主
    觀上之真實惡意，是基於禁止推定罪狀之法則，確保國家刑罰權之正確行使之目
    的下，本件自訴意旨所執之前開論據，因猶不足以證明被告確有如自訴人等所指
    之犯罪事實，本院經查亦無其他積極證據抑或補強證據足資證明或補強被告有如
    自訴意旨指稱之各項罪行，揆諸首揭判例意旨及說明，因被告之犯罪嫌疑顯有不
    足，不能證明其犯罪，爰依法為被告甲○○無罪判決之諭知。
據上論斷，應依刑事訴訟法第三百零一條第一項前段，判決如主文。
中      華      民      國      九十二      年    八    月    二十九    日
                              臺灣宜蘭地方法院刑事第二庭
                                          法  官  陳  嘉  年
右正本證明與原本無異。
如不服本判決，應於判決送達後十日內，向本院提出上訴狀。(應附繕本)
                                          書記官  詹  玉  惠
中      華      民      國  九十二      年    九    月    一        日


司法院資訊處製作；財團法人民間司法改革基金會備份。
